臺灣高等法院臺中分院刑事判決　　　 100年度上訴字第1085號
　　　　　　　　　　　　　　　　　 100年度上訴字第1086號
上　訴　人　臺灣臺中地方法院檢察署檢察官
上　訴　人
即　被　告　林耿安
被　　　告　張力尤
上列上訴人因等偽造文書等案件，不服臺灣臺中地方法院99年度
訴字第3174、3686號中華民國100年3月17日第一審判決（起訴案
號：臺灣臺中地方法院檢察署99年度少連偵字第116、148號），
提起上訴，本院判決如下：
    主  文
上訴駁回。
    理  由
甲、林耿安上訴部份（即原判決林耿安有罪部份）：
一、按不服地方法院之第一審判決而上訴者，須提出上訴書狀，
    並應敘述具體理由，刑事訴訟法第三百六十一條第一項定有
    明文，此為上訴必備之程式；而所謂「具體理由」，必係依
    據卷內既有訴訟資料或提出新事證，指摘或表明第一審判決
    有何採證認事、用法或量刑等足以影響判決本旨之不當或違
    法，而構成應予撤銷之具體事由，始克當之（例如：依憑證
    據法則具體指出所採證據何以不具證據能力，或依憑卷證資
    料，明確指出所為證據證明力之判斷如何違背經驗、論理法
    則）；倘僅泛言原判決認定事實錯誤、違背法令、量刑失之
    過重或輕縱，而未依上揭意旨指出具體事由，或形式上雖已
    指出具體事由，然該事由縱使屬實，亦不足以認為原判決有
    何不當或違法者（例如：對不具有調查必要性之證據，法院
    未依聲請調查亦未說明理由，或援用證據不當，但除去該證
    據仍應為同一事實之認定），皆難謂係具體理由，俾與第二
    審上訴制度旨在請求第二審法院撤銷、變更第一審不當或違
    法之判決，以實現個案救濟之立法目的相契合，並節制濫行
    上訴（最高法院97年度台上字第892號刑事判決參照)）。第
    二審法院認為上訴書狀未敘述理由或上訴有第三百六十二條
    前段之情形者，應以判決駁回之。又分別為刑事訴訟法第三
    百六十七所明定。
二、本件上訴人即被告林耿安上訴意旨略以：伊對於檢察官起訴
    之之伊有加入詐欺集團，並先後二之與成員共同為行使偽造
    公文書之犯罪事實認罪，惟伊年僅十八歲，而跟父親擔任油
    漆學徒，因收入不穩，一家生活困頓，又無社會經驗，於網
    咖中誤交損友綽「小隻」之林子陽，林子陽向伊遊說至薪資
    豐厚之公司上班，日薪至少二千元，伊因而誤蹈法網，詐欺
    集團將偽造之「臺灣臺中地方法院檢察署印」公印1顆及偽
    造之臺灣省法務部行政執行署檢察官識別證1張均交予陳冠
    廷，伊僅擔任諸如把風之行為，非詐欺集團之核心成員，且
    伊前後二次犯行，僅一次既遂，獲得之不法利益，僅有二千
    元，原判決分別量處有期徒刑八月、一年二月，並定應執行
    有期徒刑一年八月，量刑過重云云。惟查量刑輕重係屬事實
    審法院得依職權自由裁量之事項，苟已斟酌刑法第57條各款
    所列情狀而未逾越法定刑度，不得遽指為違法，且在同一犯
    罪事實與情節，如別無其他加重或減輕之原因，下級審量定
    之刑，亦無過重或失輕之不當情形，則上級審法院對下級審
    法院之職權行使，原則上應予尊重（最高法院72年度臺上字
    第6696號、75年度臺上字第7033號判例及85年度臺上字第
    2446號判決參照）。本件原審判決就認定被告共同行使偽造
    公文書犯罪事實，所憑之證據，已論述綦詳，被告林耿安於
    本院亦坦承犯罪，原判決認事用法形式上觀察，並無違背證
    據法則及論理法則；就量刑方面，被告所犯為共同行使偽造
    公文書罪，其法定刑為1年以上7年以下有期徒刑。因原判決
    犯罪事實一之(一)所載犯行，是被告於有偵查權限之機關或公
    務員發覺其等所犯犯罪事實一之(一)部分所載犯行前，於警方
    借提時自首，依刑法第62條前段之規定減輕其刑。原判決並
    敘明)爰審酌被告林耿安正值年輕力壯之際，本應依循正途
    獲取穩定經濟收入，竟因圖謀非法所得而率然投身詐欺集團
    ，以冒充公務員詐欺取財之方式獲取不法利得，法治觀念已
    有嚴重偏差，且其等利用人民對於公務機關之信賴為詐騙犯
    行，嚴重破壞國家公權力機關之威信，價值觀念已有嚴重偏
    差，又其等詐騙金額非屬小額，損害被害人財產法益甚鉅，
    所為甚非可取，暨衡酌被告在該詐欺集團所擔任之角色，共
    同犯罪分工之情形，詐欺所得金額、所分得報酬，及犯罪後
    坦承犯行，惟迄未與被害人蘇素貞、張誠書達成和解，賠償
    彼等所受損失等一切情狀，分別量處有期徒刑七月，一年二
    月，並定其應執行刑一年八月，已注意適用刑法第57條之規
    定，且所處之刑亦符合「罰當其罪」之原則，並無輕重失衡
    之情形。本院依形式上觀察認原審判決認事用法並無違法或
    不當之處，量刑亦屬妥適，尤以詐欺集團於今社會猖獗，如
    不予重判，無法遏止其風，原判決之量刑並無過重可言，被
    告上訴意旨任意指摘原審量刑過重云云，並未依據卷內既有
    訴訟資料或提出新事證，指摘或表明第一審判決有何採證認
    事、用法或量刑等足以影響判決本旨之不當或違法，而構成
    應予撤銷之事由，自非屬得上訴第二審之具體理由。被告林
    耿安之上訴自不合法定上訴程式，應予駁回。
乙、檢察官上訴部份（即原判決關於林耿安、張力尤二人無罪部
    份）：
一、公訴意旨略以：被告張力尤、林耿安及少年陳○廷所屬詐欺
    集團成員於99年8月23日上午8時30分許，撥打電話予張誠書
    ，冒稱係「林秋田」檢察官，對張誠書佯稱：其因涉嫌違反
    洗錢條例，需要辦理專案調查，要求張誠書提領20萬元，交
    予法院主任委員「陳忠孝」，再轉交「林秋田」檢察官辦理
    專案調查，並要求張誠書保持通話狀態，按指示進行。張誠
    書因此陷於錯誤，於同日上午11時27分許，前往臺中市○○
    區○○路郵局臨櫃提領9萬元，再於同日上午11時45分許，
    前往同區○○街華南銀行臨櫃提領11萬元後，冒稱「林秋田
    」檢察官者隨即要求張誠書前往同區○○路上之麥當勞旁停
    車場，將提領之20萬元交予冒稱檢察官指派前來收取款項之
    人收受，張誠書不疑有他，立即將20萬元交付前往取款之詐
    騙集團成員收受，該詐騙集團成員並交付偽造之「臺北地方
    法院地檢署監管科」、「臺北地檢署監管科收據」公文書各
    1紙予張誠書收執。張誠書返家後，驚覺遭到詐騙，遂於同
    日晚間11時許，前往警局報案。因認被告張力尤、林耿安此
    部分所為，亦涉犯刑法第216條、第211條之行使偽造公文書
    、同法第339條第1項之詐欺取財罪嫌云云。
二、按犯罪事實應依證據認定之，無證據不得認定犯罪事實；又
    不能證明被告犯罪或其行為不罰者，應諭知無罪之判決。刑
    事訴訟法第154條第2項、第301條第1項分別定有明文。次按
    事實之認定，應憑證據，如未能發現相當證據，或證據不足
    以證明，自不能以推測或擬制之方法，以為裁判基礎；而認
    定不利於被告之事實，須依積極證據，苟積極證據不足為不
    利於被告事實之認定時，即應為有利於被告之認定，更不必
    有何有利之證據；所謂認定犯罪事實之積極證據，雖不以直
    接證據為限，間接證據亦包括在內，然而無論直接或間接證
    據，其為訴訟上之證明，須於通常一般之人均不致有所懷疑
    ，而得確信其為真實之程度者，始得據為有罪之認定，倘其
    證明尚未達到此一程度，而有合理之懷疑存在時，自不能以
    推測或擬制之方法，以為有罪裁判之基礎，最高法院著有30
    年度上字第816號、40年度臺上字第86號、76年度臺上字第4
    986號判例意旨可資參照。又刑事訴訟法第161條第1項規定
    ：檢察官就被告犯罪事實，應負舉證責任，並指出證明之方
    法。因此，檢察官對於起訴之犯罪事實，應負提出證據及說
    服之實質舉證責任。倘其所提出之證據，不足為被告有罪之
    積極證明，或其指出證明之方法，無從說服法院以形成被告
    有罪之心證，基於無罪推定之原則，自應為被告無罪判決之
    諭知，最高法院亦著有92年臺上字第128號判例可資參照。
三、公訴人認被告張力尤、林耿安涉有上開偽造文書等罪嫌，無
    非係以：(1)、被告張力尤、林耿安二人均坦承於99年8月23
    日以前即加入詐欺集團。(2)、被害人張誠書受騙是被同一個
    詐騙集團承接原詐術情狀下所騙。(3)、證人陳安彥到庭證述
    ：被告張力尤與林子揚一同於99年8月23日租車。被告張力
    尤尚且負責該詐騙集團所租借另一車輛（車牌號碼0870-ZG
    ）之借車、還車事務，顯見被告張力尤亦有參與分擔該詐騙
    集團前揭99年8月23日詐騙被害人張誠書之事務為其論據。
    惟查：
(一)被告固然坦承在99年8月23日前即已加入詐欺集團，然其自
     始均否認有參與上開乙、一所指之犯行，辯稱伊等在8月份
     加入，其後均在等侯集團上司之電話，並未參與99年8月23
     日該次之詐欺犯行等語。
(二)證人即被害人張誠書於警詢時業已證稱：被告張力尤、林耿
    安、均非99年8月23日向伊取款之歹徒，且不認識被告2人等
    語(見警(一)卷第27頁)。
(三)至於公訴人認被告張力尤與林子揚一同於99年8月23日租車
    乙節，查證人即誠運租車行員工陳安彥於原審審理時證稱：
    張力尤、林子揚前往租車之時間是99年8月23日晚間10時許
    ，林子揚都是晚間10時快要下班時才打電話來租車，他問有
    沒有車，如果有車，就會馬上來租車，伊就當場交車給他等
    語(見原審99年度訴字第3174號卷第158頁背面)，此並有誠
    運租車行編號00328號，自99年8月23日晚間10時起租用車牌
    號碼3576-UU號小客車之租車單在卷可參(見警(一)卷第43 頁)
    ，是縱信被告張力尤該日有與林子揚共同前往租車，租車時
    間亦在99年8月23日張誠書受詐騙而交付款項（99年8月23日
    上午）之後，尚無從據以推論被告張力尤有參與該日向被害
    人張誠書收取詐騙款項之犯行。
(四)又經原審調取被告張力尤所使用門號0000000000號、000000
    0000號行動電話、被告林耿安所使用門號0000000000號行動
    電話於99年8月23日之雙向通聯紀錄，比對上揭3支行動電話
    持用人所在之基地台位置，均無99年8月23日位於臺中市東
    勢區之紀錄(見原審99年度訴字第3174號卷第41至90頁)，亦
    無從證明被告張力尤、林耿安有於99年8月23日前往臺中市
    東勢區參與向被害人張誠書詐騙收取20萬元款項之犯行。
(五)按同一詐欺集團對同一被害人於第一次犯行得手後，因見被
    害人未察覺，乃食髓知味，始另行起意，再以同一手法為第
    二次犯，縱所為手法類同，然時間可分，各次共同參與者亦
    非相同而各具獨立性，自難以接續犯論擬，二次犯行既犯意
    各別，自應分論併罰（最高法院98年度臺上字第7815號刑事
    判決參照）；本件檢察官就被告林耿安、張力尤分別於99年
    8月23日、8月30日對被害人張誠書涉犯詐欺等罪嫌，認犯意
    各別，行為有異，應分論併罰，有臺灣臺中地方法院檢察署
    檢察官99年度少連偵字第116號起訴書附卷可參（原審99 訴
    3174卷第3頁反面），是被告林耿安、張力尤對於詐欺集團
    多次之詐騙事件，應否共負其刑責，自應以各該次之獨立觀
    察，有無參與定之，不能以其等屬詐欺集團一員，即令負其
    等有關詐欺集團所有事件，被告張力尤、林耿安二人雖均坦
    承於99年8月23日以前即加入詐欺集團，且被害人張誠書受
    騙是被同一個詐騙集團承接原詐術情狀下所騙。然被告等均
    供稱其等並未領固定薪資，而係依上司指示行動，有獲利時
    始獲得獎金。99年8月23日張誠書被騙事件，既無證據足證
    被告林耿安、張力尤二人有參與其事，參以被告張力尤、林
    耿安經原法院裁定羈押在法務部矯正署臺中看守所期間，於
    99年9月13日為警借提未發覺其他犯罪前，主動對有共同參
    與詐欺蘇素貞之犯行為自首，但自始否認共同參與99年8月
    23日張誠書被詐欺之犯行，實難依前開薄弱之證據認其等有
    共同實施或與集團成員有犯意之聯絡或分贓之行為。
四、縱上所述，依舉證分配之法則，對於被告之成罪事項，應由
    檢察官負舉證義務，檢察官無法舉證使本院產生無合理懷疑
    之確信心證，縱被告所辯不足採信，亦不得因此反面推論被
    告之罪行成立，致違刑事舉證分配之法則，本案檢察官所舉
    證據既不能證明被告張力尤、林耿安就被害人張誠書於98年
    8月23日遭詐欺案件與該詐騙集團成員間有何犯意聯絡或行
    為分擔，而使本院得無庸置疑之確信心證，則依罪疑唯有利
    於被告原則，即應對被告為有利之認定。此外，本院復查無
    任何積極證據足資證明被告2人涉有此部分犯行，既不能證
    明被告2人犯罪，揆諸上揭刑事訴訟法規定及判例意旨，應
    為被告2人此部分無罪之諭知，以免冤抑。原審因而為被告
    無罪之諭知，檢察官上訴意旨指摘原判決不當，為無理由，
    應予駁回上訴。
據上論結，應依刑事訴訟法第三百六十八條，判決如主文。
本案經檢察官李月治到庭執行職務。
中    華    民    國   100    年    7     月    7     日
            刑事第六庭    審判長法  官  李  文  雄
                                法  官  陳  如  玲
                                法  官  蔡 王 金 全
上列正本證明與原本無異。
本件甲、林耿安上訴部份得上訴。
乙、檢察官上訴部份係本院維持第一審所為無罪判決，依刑事妥
速審法第9條之規定，檢察官提起上訴之理由，以下列事項為限
：
一  判決所適用之法令牴觸憲法。
二  判決違背司法院解釋。
三  判決違背判例。
如不服本判決應於收受送達後十日內向本院提出上訴書狀，其未
敘述上訴理由者，並得於提起上訴後十日內向本院補提理由書 (
均須按他造當事人之人數附繕本)「切勿逕送上級法院」。
                                書記官  金  珍  華
中    華    民    國   100    年    7     月    8     日